臺灣高等法院臺中分院民事判決
                                    109年度上易字第575號
上  訴  人  林榮裕

被  上訴人  游佳琪
上列當事人間請求損害賠償事件，上訴人對於民國109年7月29日
臺灣南投地方法院109年度訴字第70號第一審判決提起上訴，本
院於民國110年1月5日言詞辯論終結，判決如下：
    主  文
上訴駁回【原判決主文第一項關於利息起算日之記載應更正為民
國一百零八年十一月二十八日】。
第二審訴訟費用由上訴人負擔。
    事實及理由
一、被上訴人主張：
    上訴人於民國107年9月25日晚間8時25分許，在南投縣○○市○
    ○路000號對面北向中正路旁，駕駛車牌號碼00-0000號自用
    小客車，欲駛入上開中正路南向車道，而於起駛往左迴轉時
    ，原應注意在起駛迴轉前，應顯示方向燈，且注意左後方有
    無來車，並讓行進中之車輛優先通行，而依當時天候晴、夜
    間有照明、柏油路面乾燥無缺陷、無障礙物、視距良好，天
    候路況均佳，並無不能注意之情事，竟疏未注意及此，而貿
    然於起駛時往左迴轉，適訴外人林○○騎乘車牌號碼000-000
    號普通重型機車搭載被上訴人，沿前開中正路由南往北駛至
    該處，上訴人之上開自用小客車左側車身因而不慎與林○○所
    騎乘之前揭機車車頭發生碰撞，致林○○及被上訴人人車倒地
    （下稱系爭事故），被上訴人因此受有右側股骨幹開放性骨
    折之傷害（下稱系爭傷害）。上訴人上開過失傷害犯行，業
    經原法院以108年度投交簡字第490號刑事判決判處有期徒刑
    3月。被上訴人因上訴人上開過失侵權行為受有系爭傷害，
    自得請求上訴人賠償被上訴人醫療費用新臺幣（下同）19萬
    283元、看護費用12萬元、交通費用2萬400元、工資損失56
    萬8468元及精神慰撫金20萬元。又上訴人關於系爭事故，應
    負70 %之過失責任，經過失相抵後，上訴人應賠償被上訴人
    76萬9406元等情，爰依侵權行為損害賠償之法律關係，求為
    命：上訴人應給付被上訴人76萬9406元，及自起訴狀繕本送
    達翌日至清償日止，按年息百分之5計算之利息（未繫屬本
    院者，不予贅述）（原審就前開請求判決上訴人如數給付，
    上訴人聲明不服，提起上訴）。並答辯聲明：上訴駁回。
二、上訴人則以：上訴人固對於被上訴人主張之醫療費用、看護
    費用、交通費用、工資損失之數額均不爭執，亦認精神慰撫
    金之數額為適當；惟上訴人就系爭事故並無過失，是林○○超
    速行駛，應屬肇事主因等語，資為抗辯。並上訴聲明：㈠原
    判決不利於上訴人部分廢棄。㈡上廢棄部分，被上訴人於第
    一審之訴及假執行之聲請均駁回。
三、兩造就本件為爭點整理如下：（見本院卷第49頁）
㈠、不爭執事項：
１、上訴人因系爭事故受有系爭傷害。
２、上訴人所涉過失傷害案件，經原法院刑事庭以108年度投交簡
    字第490號判處有期徒刑3月，得易科罰金，經上訴人提起上
    訴中。
３、被上訴人因系爭事故支出醫療必要費用19萬283元。
４、被上訴人因系爭事故需專人看護日數為60日，看護費用12萬
    元。
５、被上訴人因系爭事故受傷，往返醫院就醫，支出交通費用2萬
    400元。
６、被上訴人因系爭事故受傷至無法工作損失為56萬8468元。
㈡、爭點:
１、就系爭事故，上訴人有無過失？如有，兩造應負擔之過失比
    例為何？
２、被上訴人依據侵權行為之法律關係，請求上訴人賠償，有無
    理由？數額應為何？
四、得心證之理由
㈠、被上訴人主張其因系爭事故受有系爭傷害等情，已為上訴人
    所不爭執，應屬事實。至被上訴人主張上訴人應就系爭事故
    負百分之70之過失責任，則為上訴人所否認，並以前詞置辯
    。查：
１、按汽車迴車時，應依下列規定：五、汽車迴車前，應暫停並
    顯示左轉燈光或手勢，看清無來往車輛，並注意行人通過，
    始得迴轉。道路交通安全規則第106條第1項第5款定有明文
    。依據上訴人於警詢時陳稱：我當時駕駛上開自小客車沿中
    正路（南往北）方向直行，至事故地點欲迴轉（往南），當
    時未見後方有車，我迴轉時聽到後方很大聲的機車引擎聲，
    我就立刻停車，接著就遭碰撞；（問：發生危險時距離對方
    多遠）我未發現危險；迴轉時很慢（不知時速），我只聽到
    引擎聲立刻停車，之後就被撞了等語（見警卷第2至4頁）；
    另據證人即騎乘上開騎車搭載被上訴人之林○○於警詢時稱：
    伊當時直行（南往北），見對方要轉彎，但未打方向燈，伊
    剎車不及發生碰撞；伊本來靠路邊行駛，當時看到前面上訴
    人駕駛汽車靠右路邊停下來，伊就往左內側行駛要繞過上訴
    人之汽車，但上訴人之汽車突然往左彎，於是撞到伊；撞上
    了才知道危險，來不及反應等語（見警卷第6頁、8頁）；另
    據被上訴人於警詢時稱：其坐在由林○○所騎之機車自南往北
    行駛，當時看到前面上訴人所駕汽車打方向燈靠右路邊停下
    來，其等本來是靠路邊行駛，看到上訴人靠右路邊停下來，
    其等就往左內側行駛要繞過上訴人的汽車，上訴人的汽車突
    然往左彎於是撞到其等等語（見警卷第10頁反面）。上訴人
    既係先暫停於路邊再起步迴轉，當應依上開道路交通安全規
    則之規定，應看清有無來往車輛，始得迴轉，而觀之上訴人
    所述：其未發現危險，在迴轉時，其聽到機車引擎聲很大聲
    ，就發生碰撞等語，並參酌上訴人之車損係在車輛左前側、
    左前葉子板、左前輪處（見警卷第4頁、第21頁），顯見上
    訴人在迴轉前，並未先行注意其左後方有林○○之機車直行而
    來，即貿然迴轉，以致於在一迴轉時，即與林○○之機車發生
    碰撞。又依當時天候晴、夜間有照明、視線良好；路面鋪裝
    柏油、路面乾燥、無缺陷，有道路交通事故調查表㈠在卷可
    稽（見警卷第15頁），且發生系爭事故之路段筆直，亦有現
    場照片可佐（見警卷第19至24頁），則依當時狀況，如上訴
    人在迴轉前稍加注意，即可發現林○○之機車直行前來並讓林
    ○○之機車先行，然上訴人未注意至此，而發生系爭事故，堪
    認上訴人於系爭事故，確有過失。
２、上訴人雖又辯稱系爭事故是因林○○超速為主因等語。而查，
    林○○於警詢時自承其車速約時60公里（見警卷第8頁），而
    依系爭事故之路段為三岔路口，速限每小時50公里，當時為
    閃光號誌，有道路交通事故調查表㈠在卷可稽（見警卷第15
    頁）；另據被上訴人於警詢稱，當時有看到上訴人打方向燈
    靠右路邊停下來（見警卷第9頁），則林○○稱沒看到上訴人
    打方向燈云云，應屬卸責之詞，並不可採。而依道路交通安
    全規則第94條第3項規定：汽車行駛時，駕駛人應注意車前
    狀況，並隨時採取必要之安全措施；第102條第1項第1款汽
    車行駛至交岔路口，應遵守燈光號誌；道路交通標誌標線號
    誌設置規則第第211條第1項第1款：閃光黃燈表示「警告」
    ，車輛應減速接近，注意安全，小心通過之規定，並衡酌上
    情，堪認林○○騎乘機車行經上開交岔路口，其應能注意上訴
    人靠右暫停路邊並打方向燈，應係準備迴轉，本應減速，並
    注意車前狀況，慢行通過，而仍以超過速限之速度行駛，亦
    有違反上開交通安全法規，於系爭事故之發生，亦有過失。
    而考量本件上訴人係在上開交岔路口暫停後起步迴轉，應讓
    往來之車輛先行後，始得迴轉，自負較高度之注意責任，是
    以綜合上開情況，上訴人於系爭事故，應負百分之70之過失
    責任，林○○則應負百分之30之過失責任。又系爭事故前經原
    法院刑事庭囑託交通部公路總局臺中區監理所南投縣區車輛
    行車事故鑑定會鑑定結果，亦認上訴人為肇事主因，林○○為
    肇事次因（見刑事二審卷第37至38頁），與本院前揭所析相
    符，應屬可採。是以本件上訴人辯稱其無過失，且非肇事主
    因云云，並無足採。
㈡、按因故意或過失，不法侵害他人之權利者，負損害賠償責任
    ；汽車、機車或其他非依軌道行駛之動力車輛，在使用中加
    損害於他人者，駕駛人應賠償因此所生之損害，民法第184
    條第1項前段、第191條之2前段定有明文。次按不法侵害他
    人之身體或健康者，對於被害人因此喪失或減少勞動能力或
    增加生活上之需要時，應負損害賠償責任；不法侵害他人之
    身體、健康、名譽、自由、信用、隱私、貞操，或不法侵害
    其他人格法益而情節重大者，被害人雖非財產上之損害，亦
    得請求賠償相當之金額；民法第193條第1項、第195條第1項
    前段亦規定甚明。本件上訴人就系爭事故之發生確有過失，
    且上訴人之過失行為與被上訴人所受系爭傷害間，有相當因
    果關係，則被上訴人依據前揭規定，請求上訴人賠償所受損
    害，自屬有據。查，被上訴人主張其因系爭事故支出醫療必
    要費用19萬283元、專人看護費用12萬元、往返醫院就醫之
    交通費用2萬400元、及受有無法工作損失56萬8468元，均為
    上訴人所不爭執（見不爭執事項３至６），應為事實，自應准
    許。另對於被上訴人主張所受非財產上損失之精神慰撫金20
    萬元，上訴人亦認為適當（見本院卷第49頁），且本院審酌
    上訴人之過失情節，被上訴人所受傷害痛苦之程度，兩造各
    自陳明之學、經歷、生活狀況（見原審卷第86頁），及其等
    之稅務電子閘門資料查詢表所示之財產狀況（見原審卷第29
    至30頁、75至76頁）等一切情況，認被上訴人請求20萬元確
    屬適當，應予准許。因此，被上訴人因系爭事故所受損害之
    金額應為：109萬9151元【計算式：19萬283元＋12萬元+00萬
    8468元+2萬400元+20萬元＝109萬9151元】。
㈢、復按損害之發生或擴大，被害人或其代理人或使用人與有過
    失者，法院得減輕賠償金額，或免除之，為民法第217條第1
    項及第3項所明定，其立法目的在於平衡被害人與加害人之
    賠償責任，即於被害人本身，或其代理人或使用人對於損害
    之發生或擴大與有過失時，由法院斟酌情形，減輕或免除加
    害人之賠償金額，以免失諸過苛。因之不論加害人之行為係
    故意或過失，僅須被害人或其代理人或使用人就損害之發生
    或擴大，有應負責之事由，不問其係出於故意或過失，基於
    衡平原則及誠實信用原則，即有該法條所定過失相抵原則之
    適用。最高法院93年度台上字第1899號民事裁判意旨參照。
    查，林○○關於系爭事故之發生，亦有過失，並應負百分之30
    之過失責任，而依上開說明，亦應視同被上訴人之過失，則
    上訴人主張被上訴人就損害之發生與有過失，應適用過失相
    抵法則，減輕上訴人之賠償責任等情，即屬有據。基此，被
    上訴人得請求上訴人賠償之金額應為76萬9406元【109萬915
    1元×0.7＝76萬9406元，元以下四捨五入】。
五、綜上所述，被上訴人依侵權行為之法律關係，請求上訴人應
    給付76萬9406元，及自起訴狀繕本送達翌日即108年11月28
    日（見原法院附民卷第71頁）起至清償日止，按年息百分之
    5計算之利息，為有理由，應予准許。至原判決依據其附民
    卷第71頁送達證書所示，在其主文及理由欄記載利息起算日
    為108年1月28日，惟觀之該附民卷第71頁所示送達日期為00
    0年11月27日，翌日即108年11月28日，顯見原判決將「11月
    」部分記載為「1月」，為屬誤寫，應予更正，附此說明。
    從而，原審就上開應准許部分，為被上訴人勝訴判決，並附
    條件為准、免假執行之宣告，於法並無不合。上訴意旨指摘
    原判決此部分不當，求予廢棄改判，為無理由，應駁回上訴
    。
六、本件事證已臻明確，兩造其餘之攻擊或防禦方法及所用之證
    據，經本院斟酌後，認為均不足以影響本判決之結果，爰不
    逐一論列，附此敘明。
七、據上論結，本件上訴為無理由，依民事訴訟法第449條第1項
    、第78條，判決如主文。
中　　華　　民　　國　 110　　年　　2 　　月　　2 　　日
                民事第五庭    審判長法  官  許秀芬
                                    法  官  游文科
                                    法  官  李慧瑜
正本係照原本作成。
不得上訴。
                                    書記官  陳秀鳳

中　　華　　民　　國　 110　　年　　2 　　月　　2 　　日